【裁判字號】    94,訴,253
【裁判日期】    950907
【裁判案由】    分割共有物
【裁判全文】
臺灣苗栗地方法院民事判決               94年度訴字第253號
原      告  子○○
訴訟代理人  彭巧君律師
複代理人    丑○○
被      告  己○○
                        號
訴訟代理人  癸○○
                        7
被      告  庚○○
                        0號
訴訟代理人  甲○○
被      告  丙○○
                        巷1弄.
            丁○○
            乙○○
                        3巷5.
            壬○○
兼上四共同
訴訟代理人  辛○○
被      告  寅○○
兼  上  一
訴訟代理人  戊○○
上列當事人間請求分割共有物事件，本院於民國95年8 月24日言
詞辯論終結，判決如下：
    主  文
坐落苗栗縣通霄鎮○○段第三三一之十五地號土地，應予分割，
分割方法為如附圖所示：編號331-61號部分面積五一八平方公尺
由原告取得；編號331-62號部分面積五一八平方公尺由被告己○○、庚○○、寅○○取得，並按應有部分各三分之一保持共有；
編號331-15號部分面積五一九平方公尺由被告丙○○、丁○○、
乙○○、辛○○取得，並按如附表一所示應有部分比例保持共有
。
坐落苗栗縣通霄鎮○○段第三三一之一地號土地，應予分割，分
割方法為如附圖所示：編號331-57號部分面積一五四平方公尺由
原告取得；編號331-58號部分面積一五四平方公尺由被告己○○
、庚○○、戊○○取得，並按應有部分各三分之一保持共有；編
號331-1 號部分面積一五五平方公尺由被告丙○○、丁○○、乙○○、辛○○取得，並按如附表一所示應有部分比例保持共有。
坐落苗栗縣通霄鎮○○段第三三一之三地號土地，應予分割，分
割方法為如附圖所示：編號331-59號部分面積五八九平方公尺由
原告取得；編號331-3 號部分面積五八九平方公尺由被告己○○
、庚○○、寅○○取得，並按應有部分各三分之一保持共有；編
號331-60號部分面積五八九平方公尺由被告丙○○、丁○○、乙○○、壬○○取得，並按如附表二所示應有部分比例保持共有。
訴訟費用由兩造依如附表三所示比例負擔。
    事實及理由
一、被告己○○經合法通知，未於最後言詞辯論期日到場，查無
    民事訴訟法第386 條所列各款情形，爰依原告之聲請，由其
    一造辯論而為判決。
二、原告於起訴時僅請求分割坐落苗栗縣通霄鎮○○段第331-15
    地號土地，嗣於本院審理中追加請求分割同段第331-1 、33
    1-3 地號土地，並追加其餘共有人為被告，而被告均表示同
    意原告此部分之追加，並為本案之言詞辯論，原告上開追加
    核與民事訴訟法第255 條第1 項第1 款規定相符，應予准許
    ，合先敘明。
三、原告主張：坐落苗栗縣通霄鎮○○段第331-15、331-1 、33
    1-3 地號土地分別為兩造所共有，各共有人就系爭土地之應
    有部分如附件之共有人名冊所示，兩造就系爭3 筆土地並無
    不能分割之特約，該土地亦無不能分割之情形，惟就分割方
    法無法達成協議，爰依法請求予以裁判分割。就上開土地之
    分割方案，其中331-15地號土地部分，請求將如附圖所示編
    號331-61號部分面積518 平方公尺由原告取得；編號331-62
    號部分面積518 平方公尺由被告己○○、庚○○、寅○○取
    得，並按取得後之應有部分比例保持共有；編號331-15號部
    分面積519 平方公尺由被告丙○○、丁○○、乙○○、辛○○取得，並按取得後之應有部分比例保持共有。而331-1 地
    號土地部分，請求將如附圖所示編號331-57號部分面積154
    平方公尺由原告取得；編號331-58號部分面積154 平方公尺
    由被告己○○、庚○○、戊○○取得，並按取得後之應有部
    分比例保持共有；編號331-1 號部分面積155 平方公尺由被
    告丙○○、丁○○、乙○○、辛○○取得，並按取得後之應
    有部分比例保持共有。又331-3 地號土地部分，請求將如附
    圖所示編號331-59號部分面積589 平方公尺由原告取得；編
    號331-3 號部分面積589 平方公尺由被告己○○、庚○○、
    寅○○取得，並按取得後之應有部分比例保持共有；編號33
    1-60號部分面積589 平方公尺由被告丙○○、丁○○、乙○○、壬○○取得，並按取得後之應有部分比例保持共有。依
    原告所主張前開方案，各共有人於分割後均能取得部分面臨
    苗128 線道路之土地，經濟利益相當，對各共有人較為公平
    等語，並聲明如主文第1 、2 、3 項所示。被告丙○○、丁○○、乙○○、壬○○、辛○○、己○○6 人表示同意原告
    之分割方案；被告庚○○、寅○○、戊○○則陳稱：願就系
    爭3 筆土地進行分割，並同意原告所提就331-15、331-1 地
    號土地之分割方案，但就331-3 地號部分，主張將原告所主
    張如附圖所示編號331-3 號及331-59號部分之取得人對換，
    亦即編號331-3 號部分由原告取得，編號331-59號部分則由
    被告己○○、庚○○、寅○○取得，因編號331-3 部分深度
    太深，且該部分土地北側未標明地號，已有他人在附近搭蓋
    房屋，容易發生糾紛，不願分得該部分土地等語；並聲明：
    駁回原告之訴。
四、按各共有人，得隨時請求分割共有物，但因物之使用目的不
    能分割或契約訂有不分割之期限者，不在此限；又分割之方
    法，不能協議決定者，法院得因任何共有人之聲請，命為以
    原物分配於各共有人或變賣共有物，以價金分配於各共有人
    ，民法第823 條第1 項、第824 條第2 項分別定有明文。查
    系爭3 筆土地分別為兩造所共有，各筆土地之共有人及應有
    部分如附件之共有人名冊所示，且兩造就上開土地並無不能
    分割之特約，亦無不能分割之情形，惟就分割方法無法達成
    協議等事實，業據原告提出土地登記謄本3 份為證，並為被
    告所不爭執，應堪信為真實。原告據以訴請裁判分割系爭3
    筆土地，即無不合，應予准許。
五、經本院依職權勘驗現場結果，系爭331-15、331-3 地號土地
    均面臨苗128 線道路，其中331-15地號上由被告己○○、庚○○、戊○○等人蓋有建物，建物後方並延伸至331-1 地號
    部分土地，做為早餐店營業使用，331-1 地號位於前開建物
    後側，除部分為上開建物始用外，尚放置數間狗籠及鴿舍，
    其餘土地部分則為空地，此有本院民國95年1 月6 日勘驗筆
    錄1 份、現場照片3 張在卷可稽；而被告己○○、庚○○、
    寅○○、戊○○4 人之間、被告丙○○、丁○○、乙○○、
    壬○○、辛○○5 人之間，均已於本院審理中分別表示願就
    其分得部分繼續維持共有，應依其意願就所分得土地依分得
    後之應有部分比例保持共有。至各共有人應分得之位置，就
    系爭331-15、331-1 地號等2 筆土地，因被告己○○、庚○○、戊○○等人於如附圖所示編號331-62號、331-58號土地
    上蓋有前述建物，為免拆屋還地，損及經濟利益，原告主張
    先將編號331-62號部分面積518 平方公尺由己○○、庚○○
    、寅○○取得，並依取得後之應有部分保持共有，將編號33
    1-58號部分面積154 平方公尺由己○○、庚○○、戊○○取
    得，並依取得後之應有部分保持共有，再將如附圖所示編號
    331-61號部分面積518 平方公尺、編號331-57號部分面積15
    4 平方公尺由原告取得，編號331 -15 號部分面積519 平方
    公尺、編號331-1 號部分面積155 平方公尺由被告丙○○、
    丁○○、乙○○、辛○○取得，並按取得後之應有部分比例
    保持共有；而被告對於原告就系爭331-15、331-1 地號等2
    筆土地所主張之分割方案，均表示同意，本院認為原告就該
    2 筆土地之分割方式，兼顧地上建物之保留及經濟利益，係
    屬合宜適當之分割方法，應可採行。至系爭331-3 地號土地
    部分，原告請求將如附圖所示編號331-59號部分面積589 平
    方公尺由原告取得；編號331-3 號部分面積589 平方公尺由
    被告己○○、庚○○、寅○○取得，並按取得後之應有部分
    比例保持共有；編號331-60號部分面積589 平方公尺由被告
    丙○○、丁○○、乙○○、壬○○取得，並按取得後之應有
    部分比例保持共有；被告丙○○、丁○○、乙○○、壬○○
    、辛○○、己○○6 人表示同意原告之分割方案，然被告庚○○、寅○○、戊○○則表示：因如附圖所示編號331-3 部
    分深度太深，且該部分土地北側未標明地號，已有他人在附
    近搭蓋房屋，容易發生糾紛，其不願分得該部分土地，故請
    求將原告所主張如附圖所示編號331-3 號及331-59號部分之
    取得人對換，亦即編號331-3 號部分由原告取得，編號331
    -59 號部分則由被告己○○、庚○○、寅○○取得云云，然
    查：依附圖所示，編號331-3 號部分土地雖距離苗128 線道
    路較遠，然地形尚屬方正，被告庚○○等人前揭所述關於深
    度太深、土地附近有人搭建房屋、容易發生糾紛云云，均屬
    空言或其個人主觀上之臆測，並未提出任何證據方法證明其
    分得該部分土地究竟有何不利之處；再者，原告就系爭331
    -15 及331-1 地號土地所主張之分割方案，使被告己○○、
    庚○○、寅○○、戊○○等人取得如附圖所示編號331-62、
    331-58號部分土地，非但面臨苗128 線道路，又能保留該部
    分土地上之建物，免於拆除之命運，且取得之部分相互毗鄰
    ，地形完整方正，得以合併使用，提高經濟價值；反觀原告
    就331-1 地號部分，係自願取得編號331-57號之狹長形袋地
    ，不易以之做為正常用途使用，顯然已受有較大之不利益，
    倘若再依被告庚○○等人之主張，就系爭331-3 地號土地，
    將距離道路最遠之編號331-3 號部分分予原告，則綜觀兩造
    就系爭3 筆土地於分割後所取得之部分，雖原告與被告己○○、庚○○、寅○○、戊○○等人就系爭331-15地號土地均
    取得臨路部分，但就系爭331-1 、331-3 兩筆土地，被告己○○、庚○○、寅○○、戊○○等人分得之土地非但較為方
    正，且距離苗128 線道路較近，原告所取得之土地則為狹長
    袋地或距離道路較遠之土地，被告庚○○等人因此所獲得之
    利益顯然高於原告，未免有失公允；為平衡兩造就系爭3 筆
    土地於分割後所取得土地之經濟價值，應以原告所主張之分
    割方案較為可採，爰採行該項分割方法，將系爭3 筆土地分
    割如主文第1 至3 項所示。
六、訴訟費用負擔之依據：民事訴訟法第80條之1 、第81條第2
    款、第85條第1 項前段。
中    華    民    國    95    年    9    月    7      日
                  民事庭法  官  邱光吾
以上正本係照原本作成
如對本判決上訴，須於判決送達後20日內向本院提出上訴狀
                        書記官  葉燕蓉
中    華    民    國    95    年    9    月    7      日
附表一：
┌─────────┬────────────────┐
│   所   有   人   │    應     有     部     分     │
├─────────┼────────────────┤
│     丙○○       │              1/6               │
├─────────┼────────────────┤
│     丁○○       │              1/6               │
├─────────┼────────────────┤
│     乙○○       │              1/6               │
├─────────┼────────────────┤
│     辛○○       │              1/2               │
└─────────┴────────────────┘
附表二：
┌─────────┬────────────────┐
│   所   有   人   │    應     有     部     分     │
├─────────┼────────────────┤
│     丙○○       │              1/6               │
├─────────┼────────────────┤
│     丁○○       │              1/6               │
├─────────┼────────────────┤
│     乙○○       │              1/6               │
├─────────┼────────────────┤
│     壬○○       │              1/2               │
└─────────┴────────────────┘
附表三：
┌─────────┬────────────────┐
│   共   有   人   │    比                  例      │
├─────────┼────────────────┤
│     子○○       │              1/3               │
├─────────┼────────────────┤
│     己○○       │              1/9               │
├─────────┼────────────────┤
│     庚○○       │              1/9               │
├─────────┼────────────────┤
│     戊○○       │              1/18              │
├─────────┼────────────────┤
│     寅○○       │              1/18              │
├─────────┼────────────────┤
│     辛○○       │              1/12              │
├─────────┼────────────────┤
│     壬○○       │              1/12              │
├─────────┼────────────────┤
│     丙○○       │              1/18              │
├─────────┼────────────────┤
│     丁○○       │              1/18              │
├─────────┼────────────────┤
│     乙○○       │              1/18              │
└─────────┴────────────────┘


司法院資訊處製作；財團法人民間司法改革基金會備份。
